【裁判字號】    97,審訴,213
【裁判日期】    980123
【裁判案由】    毒品危害防制條例
【裁判全文】
臺灣士林地方法院刑事判決             97年度審訴字第213號
公  訴  人  臺灣士林地方法院檢察署檢察官
被      告  甲○○
上列被告因毒品危害防制條例案件，經檢察官提起公訴（97年度
毒偵字第1890號），被告於準備程序中就被訴事實為有罪之陳述
，本院合議庭裁定由受命法官獨任改依簡式審判程序審理，並判
決如下：
    主  文
甲○○施用第一級毒品，累犯，處有期徒刑柒月，扣案之海洛因
貳包（總淨重壹點捌貳公克）沒收銷燬，裝盛上開海洛因之空塑
膠包裝袋貳個沒收。
    事  實
一、甲○○前因施用毒品案件，經依法院裁定送觀察、勒戒及強
    制戒治後，於民國91年10月29日停止戒治釋放出所，所餘戒
    治期間付保護管束，於92年2 月20日強制戒治期滿未經撤銷
    ，視為執行完畢，刑責部分並經臺灣板橋地方法院以91年度
    重簡字第409 號判決處有期徒刑6 月確定，於92年10月14日
    縮刑期滿執行完畢。又於92年間，因施用第一級毒品案件，
    經臺灣板橋地方法院以93年度簡字第276 號判決處有期徒刑
    6 月確定；復於93年間，因竊盜案件，經同法院以93年度簡
    上字第177 號判決撤銷改判有期徒刑5 月確定，上開2 案件
    ，嗣經裁定應執行刑為有期徒刑9 月確定，於94年1 月16日
    縮刑期滿執行完畢。再於94年間，因竊盜案件，經臺灣板橋
    地方院以94年度易字第1491號判決處有期徒刑1 年5 月確定
    ；另於94年、95年間，因施用第一級、第二級毒品案件，分
    別經臺灣高等法院以95年度上訴字第1490號判決撤銷改判有
    期徒刑1 年4 月確定、經臺灣板橋地分院以95年簡字第2834
    號判決處有期徒刑5 月確定，上開3 案件，嗣經裁定減刑並
    定應執行刑為有期徒刑1 年6 月確定，於96年10月18日縮刑
    期滿執行完畢。詎其仍不知悔改，復於前案強制戒治執行完
    畢釋放後5 年內，再犯施用毒品案件，經法院判刑確定後，
    基於施用第一級毒品海洛因之犯意，於97年8 月30日中午某
    時許，在其位於臺北縣三重市○○○路81巷26弄16號住處，
    以海洛因加水置於注射針筒內注射之方式，施用第一級毒品
    海洛因1 次，嗣於97年8 月31日下午5 時28分許，為警在臺
    北市大同區○○○路、西寧北路口盤查，當場扣得第一級毒
    品海洛因2 包（總淨重1.82公克），經警採集尿液送驗後，
    呈嗎啡陽性反應。
二、案經臺北市政府警察局大同分局報告臺灣士林地方法院檢察
    署檢察官偵查起訴。
    理  由
一、前揭犯罪事實，業據被告甲○○於偵查中、本院準備程序及
    審理時供認不諱（參見第1890號偵查卷第53頁，本院97年11
    月27日準備程序筆錄及審判筆錄、98年1 月22日審判程序筆
    錄），又被告為警查獲時，經採集其尿液送檢驗結果，呈嗎
    啡陽性反應，有臺北市政府警察局偵辦毒品案件尿液檢體委
    驗單影本（尿液檢體編號：002642）、臺灣尖端先進生技醫
    藥股份有限公司97年9 月10日濫用藥物檢驗報告各1 紙附卷
    可稽（參見第1890號偵查卷第79頁、第81頁），另扣案之粉
    末1 包（合計淨重1.82公克，純度67.29%，純質淨重1.22公
    克），經送驗結果，確屬第一級毒品海洛因成分，有法務部
    調查局濫用藥物實驗室97年10月6日調科壹字第09723039100
    號鑑定書1 份在卷可憑（參見第1890號偵查卷第82頁），足
    徵被告上開任意性自白核與事實相符。本件事證明確，被告
    犯行洵堪認定。
二、按毒品危害防制條例係於92年7 月9 日修正公布，自93年1
    月9 日起施行。修正後已刪除2 犯及3 犯之規定，一改修法
    前繁雜之處遇程序，僅將施用毒品者簡化區分為初犯、再犯
    ，並認施用毒品者係屬病患性犯人，以觀察、勒戒戒除其身
    癮，並以強制戒治去除其心癮。經觀察、勒戒或強制戒治執
    行完畢釋放後，若係5 年後再犯該條例第10條施用毒品罪者
    ，與同條例第20條第1 項、第2 項關於「初犯」之處理方式
    相同，檢察官應先聲請法院裁定令被告入勒戒處所觀察、勒
    戒，並視有無繼續施用毒品傾向，決定應予釋放、為不起訴
    之處分，或應聲請法院裁定令入勒戒處所強制戒治；若係5
    年內「再犯」同條例第10條施用毒品罪者，依同條例第23條
    第2 項規定，檢察官則應依法起訴。觀諸該條例第20條第3
    項之修正理由：「觀察、勒戒或強制戒治5 年後再犯者，顯
    見前所實施之觀察、勒戒或強制戒治已足以遮斷其施用毒品
    之癮，為期自新及協助其戒除毒癮，對此5 年後再犯者，爰
    明定仍適用初犯之規定，先經觀察、勒戒、強制戒治之程序
    。」及同條例第23條第2 項之修正理由：「為配合簡化施用
    毒品犯之刑事處遇程序，並鑑於經觀察、勒戒或強制戒治執
    行完畢釋放後5 年內再犯者，其再犯率甚高，原據以實施之
    觀察、勒戒及強制戒治既已無法收其實效，自應施以刑事處
    遇。」顯然如施用毒品者係前經觀察、勒戒或強制戒治等治
    療程序執行完畢5 年後，始再施用毒品之「初犯」，因前所
    執行之觀察、勒戒或強制戒治已足收戒除毒癮之效，自應重
    新執行觀察、勒戒或強制戒治等治療程序，並於治療程序執
    行完畢後，由檢察官為不起訴處分，毋庸對之追訴處罰；反
    之，在「再犯」之情形，因其先前所為治療程序顯未能收戒
    斷毒癮之效，且考量施用毒品者之再犯率偏高，乃簡化其刑
    事處遇程序，而逕予追訴處罰，不再施以治療程序。參酌上
    開立法理由，修正毒品危害防制條例就施用毒品者，祇於「
    初犯」及「5 年後再犯」二種情形，有其追訴條件之限制，
    及須於初犯經觀察、勒戒或強制戒治釋放後，5 年內均無施
    用毒品之行為，始能認其前所實施之觀察、勒戒或強制戒治
    已足遮斷毒癮，而得於5 年後再犯時，再予適用初犯之規定
    ，重行觀察、勒戒等程序。倘5 年內已經再犯，被依法追訴
    處罰，縱其第3 次（或第3 次以上）施用毒品之時間在初犯
    釋放5 年以後，即與「5 年後再犯」之情形有別，且因已於
    「5 年內再犯」，顯見其再犯率甚高，原實施觀察、勒戒或
    強制戒治，已無法收其實效，而無5 年戒斷期之存在，自無
    再經觀察、勒戒及強制戒治之必要，應由檢察官逕行起訴，
    始符新法修正之本旨（最高法院95年度臺非字第59號判決意
    旨參照）。查被告前於民國90年間，因施用毒品案件，經依
    法院裁定送觀察、勒戒及強制戒治後，於91年10月29日停止
    戒治釋放出所，所餘戒治期間付保護管束，於92年2 月20日
    強制戒治期滿未經撤銷，視為執行完畢，刑責部分並經臺灣
    板橋地方法院以91年度重簡字第409 號判決處有期徒刑6 月
    確定；又於92年間，因施用第一級毒品案件，經臺灣板橋地
    方法院以93年度簡字第276 號判決處有期徒刑6 月確定；復
    於94年、95年間，因施用第一級、第二級毒品案件，分別經
    臺灣高等法院以95年度上訴字第1490號判決撤銷改判有期徒
    刑1 年4 月確定、經臺灣板橋地分院以95年簡字第2834號判
    決處有期徒刑5 月確定，嗣經裁定減刑為有期徒刑8 月、2
    月又15日確定，有臺灣士林地方法院檢察署刑案資料查註紀
    錄表、被告全國施用毒品案件紀錄表、臺灣板橋地方法院93
    年度簡字第276 號、95年度上訴字第1490號、95年度簡字第
    2834號判決書各1 份在卷可稽，被告曾因施用毒品案件，經
    強制戒治執行完畢釋放後，5 年內度再犯施用毒品罪，並經
    判決確定，本件被告係5 犯施用毒品罪，雖在前案強制戒治
    執行完畢釋放5 年後，但參照上述判決意旨，仍應予追訴處
    罰。按海洛因係毒品危害防制條例第2 條第2 項第1 款所稱
    之第一級毒品。核被告施用海洛因之行為，係犯毒品危害防
    制條例第10條第1 項之施用第一級毒品罪。被告持有海洛因
    進而施用，其持有海洛因之低度行為應為施用海洛因之高度
    行為所吸收，不另論罪。又被告有事實欄所述犯罪科刑執行
    情形，有臺灣高等法院被告前案紀錄表附卷可參，其於有其
    期徒刑執行完畢後，5 年以內故意再犯本件有期徒刑以上之
    罪，為累犯，應依刑法第47條第1 項規定加重其刑。再按，
    毒品危害防制條例認施用毒品者具「病患性犯人」之特質，
    除降低施用毒品罪之法定刑外，並採以觀察、勒戒方式戒除
    其身癮及以強制戒治方式戒除其心癮之措施，足認僅對於施
    用毒品之犯人科以重刑，並不能使其戒除毒癮。另參諸世界
    各國之醫療經驗及醫學界之共識，咸認施用毒品成癮者，其
    心癮甚難戒除，絕難戒絕斷癮，致其再犯率均偏高（以新加
    坡為例，其執行強制戒治後再犯比例高達百分之72至75）。
    因此施用毒品者無法戒絕毒癮，一再施用，本為施用毒品者
    之特性，再犯施用毒品罪，量刑不宜過重，且新修正刑法已
    採一罪一罰，對於施用毒品者，每次施用毒品之犯行，均分
    別處罰，已足制裁被告各次施用毒品之犯行。本案被告雖曾
    前於民國90年間，因施用毒品案件，經依法院裁定送觀察、
    勒戒及強制戒治後，於91年10月29日停止戒治釋放出所，所
    餘戒治期間付保護管束，於92年2 月20日強制戒治期滿未經
    撤銷，視為執行完畢，刑責部分並經臺灣板橋地方法院以91
    年度重簡字第409 號判決處有期徒刑6 月確定；又於92年間
    ，因施用第一級毒品案件，經臺灣板橋地方法院以93年度簡
    字第276 號判決處有期徒刑6 月確定；再於94年、95年間，
    因施用第一級、第二級毒品案件，分別經臺灣高等法院以95
    年度上訴字第1490號判決撤銷改判有期徒刑1 年4 月確定、
    經臺灣板橋地分院以95年簡字第2834號判決處有期徒刑5 月
    確定，嗣經裁定減刑為有期徒刑8 月、2 月又15日確定；復
    於97年間因施用第一級毒品案件，經臺灣板橋地方法院以97
    年度訴字第1368號判決處有期徒刑1 年確定，惟本院依據上
    揭定說明並審酌刑法第57條所列各項情狀及被告曾經強制戒
    治，仍無法戒除毒癮，復又觸犯本件犯行，可認被告具有「
    病患性犯人」之特質，且本件被告僅施用毒品1 次，其施用
    毒品係傷害自身健康，所生危害非鉅，又本件犯後被告已坦
    承犯行等一切情狀，認公訴人求處有期徒刑13至14個月容有
    過重，量處如主文所示之刑。
三、扣案之海洛因2 包（總淨重1.82公克），係查獲之第一級毒
    品，不問屬於被告與否，均應依毒品危害防制條例第18條第
    1 項前段規定宣告沒收銷燬。另扣案之裝盛上開海洛因之空
    塑膠包裝袋2 個，有防止毒品裸露、散逸之功能，且既與毒
    品分別鑑秤其重量，與毒品即無難以析離而無法個別宣告沒
    收之情事，且屬被告所有，供犯本件施用海洛因所用，業據
    被告供承明確，爰依刑法第38條第1 項第2 款、第3 項之規
    定，宣告沒收。
據上論斷，應依刑事訴訟法第273 條之1 第1 項、第299 條第1
項前段，毒品危害防制條例第10條第1 項、第18條第1 項前段，
刑法第11條、第47條第1 項、第38條第1 項第2 款，判決如主文
。
本案經檢察官余麗貞到庭執行職務。
中    華    民    國    98    年     1    月    23    日
                  刑事第一庭法  官 洪英花
以上正本證明與原本無異。
如不服本判決，應於收受判決後10日內向本院提出上訴書狀，並
應敘述具體理由；其未敘述上訴理由者，應於上訴期間屆滿後20
日內向本院補提理由書（均須按他造當事人之人數附繕本）「切
勿逕送上級法院」。
                             書記官 趙彩彤
中    華    民    國    98    年    1     月    23    日
附錄論罪科刑法條：
毒品危害防制條例第10條第1 項
施用第一級毒品者，處 6 月以上 5 年以下有期徒刑。


司法院資訊處製作；財團法人民間司法改革基金會備份。
